臺北高等行政法院判決
　　　　　　　　　　　　　　　　 95年度簡更一字第31號
原　　　告　精碟科技股份有限公司
代　表　人　甲○○
訴訟代理人　丁○○
被　　　告　財政部基隆關稅局
代　表　人　丘　欣(局長)
訴訟代理人　戊○○
　　　　　　丙○○
　　　　　　乙○○
上列當事人間因關稅法事件，原告提起行政訴訟，經本院93年度
簡字第792號判決駁回原告之訴，原告不服，提起上訴，經最高
行政法院以95年度判字第898號判決廢棄原判決發回本院更為審
理。本院判決如下：
　　主  文
訴願決定及原處分均撤銷。
被告應作成准予退還原告關稅新台幣壹拾柒萬捌仟玖佰壹拾柒元
之處分。
訴訟費用由被告負擔。
　　事  實
一、事實概要：原告於92年6月23日委由訴外人旭正報關股份有
    限公司向被告報運自日本進口光碟片濺鍍機器設備1批（報
    單號碼：第AW/92/3182/0176號），於92年6月25日完稅通關
    放行在案。嗣原告於92年12月24日（被告所屬五堵分局收文
    日期為92年12月25日）以精碟(92)總字第92122406號函檢具
    經濟部工業局「製造業及其相關技術服務業屬於科學工業進
    口國內尚未製造之機器設備證明書」（簽證核准文號：
    ID2Ｚ0000000000）影本，向被告申請退還關稅（不退營業稅
    ），遭被告以其已逾財政部86年4月17日台財關第862000293
    號函（以下簡稱財政部86年4 月17日函）所示申請補正及辦
    理退稅之期限，而於93年2 月5 日以基普五字第0930100843
    號函否准所請。原告不服，提起訴願，亦遭決定駁回，遂向
    本院提起行政訴訟。經本院93年度簡字第792 號審理結果，
    判決駁回原告之訴，原告不服，提起上訴，經最高行政法院
    95年度判字第898 號廢棄原判決發回本院更為審理。
二、兩造聲明：
　(一)原告聲明：
    1.訴願決定及原處分均撤銷。
    2.被告應作成准予退還關稅新台幣178,917元之處分。
    3.訴訟費用由被告負擔。
　(二)被告聲明：（被告未提出任何書狀，依其於準備程序中所為
                聲明如下）
    1.駁回原告之訴。
    2.訴訟費用由原告負擔。
三、兩造主張：
　(一)原告起訴意旨略謂：
    1.本件原告依促進產業升級條例（以下簡稱促產條例）第9
      條之1及其相關規定，申請經濟部認定為科學工業公司，
      業經經濟部於92年4月7日以經授工字第09221004350號函
      准予同意所請，詎原告於92年12月24日向被告申請退回適
      用促產條例第9條之1已完納之國內尚未製造之機器設備進
      口關稅，竟經被告予以否准。經查：
      於92年2月6日增訂之促產條例第9條之1規定「屬科學工
        業之公司，於91年1月1日起自國外輸入自用之機器、設
        備，在國內尚未製造，經經濟部專案認定者，免徵進口
        稅捐及營業稅。」，可知92年2月6日前已核定繳納之關
        稅款皆可申請退稅。請鈞院審究自91年1月1日起，至92
        年2月6日止，共有402日，已進口並已核定，或於通關
        時依當時適用之正確稅則號別及稅率依法正確完納進口
        關稅者，於92年2月7日（含）後經經濟部專案認定得免
        徵進口稅捐及營業稅者，是否可依促產條例上開規定請
        求退稅，若可請求退稅，其退稅期限又是如何消滅。蓋
        財政部86年函規定得減免關稅之補正期限為貨物進口後
        4個月，而行為時關稅法第14條及第10條則規定海關應
        於貨物放行之翌日起6個月內核定，逾期視為業經核定
        ，惟無論4個月、6個月皆明顯短於402日至少222日，產
        業升級條例第9條之1第1項關於此222日內已進口可依法
        享有退稅權益之規定，形同具文。
      依行為時關稅法第59條及關稅法施行細則第55條規定，
        計算錯誤之退稅請求期限以1年為限（短徵溢徵者自稅
        款之完納日起算，短退溢退者自海關填發退稅通知書之
        翌日起算）。本件免經復查程序，請鈞院審究是否可排
        除關稅法第59條之適用。
      稅捐稽徵法明定核課期間為5年，行政程序法之公法請
        求權消滅時效亦為5年，而關稅法查無已核定之計算無
        誤之關稅退稅期間消滅之規範，請鈞院審究關稅法有無
        已核定之關稅案件得或不得依其他法律申請退稅之規定
        ，及已核定之申請案件若可依其他特別法律申請退稅者
        ，其申請消滅期限在關稅法中又係如何規定。
      產業升級條例乃租稅法律之特別法，亦係關稅法律之特
        別法，故關稅法縱有規範已核定之關稅案件不得退稅，
        倘依產業升級條例得以退稅，仍應依該條例准予退稅，
        況關稅法及附屬法規並無不得依產業升級條例第9條之1
        申請退稅之規定。本件經濟部已核定原告自91年1月1日
        起自國外輸入自用之機器、設備，免徵進口稅捐及營業
        稅，且產業升級條例第2條明定「促進產業升級，依本
        條例之規定；本條例未規定者，適用其他有關法律之規
        定。但其他法律規定較本條例更有利者，適用最有利之
        法律。」，請鈞院審究：(1)促產條例第9條之1是否為關
        稅法之特別法。(2)促產條例第9條之1規定可請求退回已
        核定之關稅，惟未規定請求退稅之消滅期限，依促產條
        例第2條規定，得否適用行政程序法之公法請求權消滅
        時效之規範或其他法律。
    2.又被告所為處分有下列違法之處：
      關於被告之處分援引牴觸法律之職權命令部分：
        被告辯稱行為時關稅法第14條之規定係訂定加速通關之
        作業程序，惟該條第1項僅明定應退應補事項，並未對
        減、免關稅貨物加以規定，財政部86年4 月17日函訂定
        退稅期限，補充該法條規定，目的在揭示加速進口貨物
        通關程序，俾使通關完稅程序儘速完成，與法條規定本
        旨相符，本件據此辦理，洵屬有據云云。惟查被告稱財
        政部86年函係該部本諸中央主管機關職權對行為時關稅
        法第14條所為之核釋，自係認許該函確無法律授權之依
        據，而僅生對多數不特定人民就一般事項所為抽象之對
        外發生法律效果，參照法務部90年2 月2 日法90律字第
        001961號函釋「按行政程序法第150 條規定：『本法所
        稱法規命令，係指行政機關基於法律授權，對多數不特
        定人民就一般事項所作抽象之對外發生法律效果之規定
        。（第1 項）法規命令之內容應明列其法律授權之依據
        ，並不得逾越法律授權之範圍與立法精神。（第2 項）
        』其所稱『法規命令』，須具備『行政機關基於法律授
        權訂定』及『對多數不特定人民就一般事項所作抽象之
        對外發生法律效果之規定』二項要件，如僅符合上開二
        項要件之一者，則不屬之。．．．」意旨，其性質非屬
        行政程序法所稱「法規命令」，自應依被告之上級機關
        即行政院於89年2 月25日以台89規字第05919 號函頒之
        「各機關依行政程序法修訂主管法規之參考原則」（以
        下簡稱參考原則）參、職權命令部分第1 點「一、不得
        就法律保留事項為規定。」、第2 點「二、現行職權命
        令規定之內容有涉及法律保留事項者，應依下列二種方
        式檢討之：（一）提昇為法律或於法律中增列授權訂定
        之依據。（二）廢止或刪除。」辦理。此參考事項乃行
        政院為配合行政程序法之制定，行文指示所屬各機關應
        逐條檢視其主管之法律、法規命令、職權命令、行政規
        則等，並本於職權審酌應否配合檢討修正法律或廢止、
        刪除者。本件被告係主管機關，負依法行政之責任，其
        未依上開上級機關之規定，本諸職權審酌應否就財政部
        86年函配合檢討修法、廢止或刪除，逕以財政部關稅總
        局92年8 月25日台總局徵字第092105813 號函（以下簡
        稱關稅總局92年8 月25日函）一紙行政規則及財政部86
        年4 月17日函一紙職權命令限制原告依法律（促產條例
        ）退回已完納進口稅捐之請求權，非但與上級機關之行
        政規則有所牴觸，亦因無關稅法及其特別法（促產條例
        ）等法律授權得為期間限制之法源，於法不合。
      關於被告違反行政程序法第131條規定部分：
        經查行政程序法於88年2月3日發布制定，其中第131條
        「公法上請求權之時效，除法律有特別規定外，因5年
        間不行使而消滅。公法上請求權，因時效完成而當然消
        滅。．．．」規定基於法律位階暨從新從輕原則之法理
        ，應優先適用於財政部86年4 月17日函所揭之4 個月期
        限。本件原告有依促產條例第9 條之1 規定向被告請求
        退回已完納之機器設備進口關稅之權利，為被告所不爭
        執，該公法上請求權之消滅時效屬於憲法上法律保留事
        項，應以法律定之（司法院大法官會議釋字第474 號解
        釋參照）。
        遍查關稅法、促產條例等法律暨相關法規，皆無已完納
        之進口關稅請求退回期間會於一定期間消滅之規定，揆
        之上開說明，自應適用行政程序法第131條之規定，此
        有參考原則壹、法律部分第8點「公法上之請求權，原
        則上因5年間不行使而消滅。如請求權時效期間有長於
        或短於5年之必要者，應依本法第131條第1項規定，以
        法律為特別之規定。」可佐。是被告違法限制原告之合
        法權益，原告依公法上不當得利之法理主張被告應返還
        原告利益如訴之聲明。
　(二)被告答辯意旨略謂：本件原告另案業經法院判決原告勝訴確
        定，而被告擬不提再審之訴，並研擬欲退回進口稅之案
        例。（被告未提出任何書狀，依其於前審所提書狀答辯
        如下）
    1.按「依促進產業升級條例第9條之1第1項規定：『屬科學
      工業之公司，於91年1月1日起自國外輸入自用之機器、設
      備，在國內尚未製造，經經濟部專案認定者，免徵進口稅
      捐及營業稅』．．．營業人於91年1月1日起進口符合該條
      文之機器設備．．．依法可向海關申請退稅。」、「依規
      定得減免關稅之貨物，納稅義務人於進口報關時，未依關
      稅法第5條之1（按：行為時關稅法為第14條）第3項第1款
      規定申請繳納保證金而繳稅之案件，如於貨物進口放行前
      或放行後（已修正為放行之翌日起）4個月內檢具減、免
      關稅有關證明文件，向海關申請補正，經海關核准減、免
      關稅者，准予退還其已繳納之關稅。」，分別為財政部92
      年2月11日台財稅字第0910456856號令（以下簡稱財政部
      92年2月11日令）第1點、86年函所明示。又按「促進產業
      升級條例第9條之1．．．對於91年1月1日至92年2月8日期
      間進口者，均可檢具相關文件向海關申請辦理退稅。．．
      ．另對於已完稅通關放行案件，進口人於貨物放行逾4個
      月後，始檢具主管機關於貨物放行後4個月內已提出申請
      之證明文件或已經核定之證明文件向海關申請退還原繳稅
      費．．．依財政部86年4月17日台財關第862000293號函核
      示辦理。」，復經關稅總局92年8月25日函核示在案。揆
      諸上揭函令意旨，凡適用促產條例第9條之1規定免稅之進
      口案件，於91年1月1日至92年2月8日法律追溯期間進口者
      ，均可檢具相關文件向海關申請辦理退稅；而於92年2月9
      日以後進口者，即應按一般免稅案件處理程序，於通關時
      檢具免稅證明文件申辦免徵進口稅捐及營業稅，未能即時
      檢具免稅證明文件而能補正者，應依行為時關稅法第14
      條第3項規定申請繳納保證金先行驗放；至未依上開方式
      而已完稅通關放行案件，得於放行之翌日起4個月內檢具
      免稅證明文件向海關申請補正，經海關核准減、免關稅者
      ，准予退還其已繳納之關稅。
    2.本件進口貨物係於92年5月16日完稅通關放行，惟原告遲
      至92年12月25日始向被告申辦退還前繳關稅，已逾前揭放
      行之翌日起4個月內之補正期限，是被告否准退還其已繳
      納之關稅，因據論處，於法並無不合。茲原告訴稱略謂，
      被告逕以關稅總局92年8月25日函一紙行政規則及財政部
      86年函一紙職權命令限制原告依法律（促產條例）退回已
      完納進口稅捐之請求權，除與上級機關之行政規則牴觸外
      ，亦因無關稅法及其特別法（即促產條例）等法律授權得
      為期間限制之法源，於法不合云云，資為爭議。
    3.經查系爭貨物依行為時關稅法第14條第1項規定辦理稅放
      ，依上開說明，其退稅期限自應依財政部86年4 月17日函
      辦理，該函釋係為補充該法條所規定，所訂期限，目的在
      於揭示「加速進口貨物通關」程序，俾使通關完稅程序儘
      速完成，與法條規定之本旨相符。又依促產條例第9 條之
      1 免徵進口稅費之案件，其免徵必要程序，如免稅資格之
      認定、免稅證明文件之核發，免稅、退稅之辦理及期間之
      認定等，咸依行為時關稅法第14條規定辦理而適用前揭法
      令。準此，被告依首揭法條規定為本件處分，並無違反促
      產條例第9 條之1 規定之意旨，亦無援引牴觸法律及基於
      法律位階違反行政程序法之情事，原告所稱顯係昧於事實
      及誤解法令規定，核無足採。綜上所述，原告之訴實無理
      由，應予駁回。
　　理  由
一、本件起訴時被告之代表人為李榮達，嗣於本件訴訟程序進行
    中變更為陳天生，再變更為丘欣，茲由渠等分別聲明承受訴
    訟，核無不合，應予准許，合先敘明。
二、本件原告於92年6月23日委由旭正報關股份有限公司向被告
    報運自日本進口光碟片濺鍍機器設備1批（報單號碼：第AW/
    92/3182/0176號），於92年6月25日完稅通關放行在案。嗣
    原告於92年12月24日以精碟(92)總字第92122406號函檢具經
    濟部工業局「製造業及其相關技術服務業屬於科學工業進口
    國內尚未製造之機器設備證明書」（簽證核准文號：
    ID2Ｚ0000000000）影本，向被告申請退還關稅（不退營業稅
    ），遭被告以其已逾財政部86年4 月17日函所示申請補正及
    辦理退稅之期限而予以否准所請。原告不服，提起訴願，亦
    遭決定駁回，遂向本院提起行政訴訟，經本院93年度簡字第
    792 號審理結果，判決駁回原告之訴，原告不服，提起上訴
    ，經最高行政法院95年度判字第898 號廢棄原判決發回本院
    更為審理。經查：
  (一)按「有關人民自由權利之限制應以法律定之，並不得逾越必
    要之程度，應依法律規定之事項不得以命令定之，憲法第23
    條、中央法規標準法第5條、第6條均有明定。若以法律授權
    限制人民自由權利者，須法有明示其授權之目的、範圍及內
    容並符合具體明確之要件，主管機關根據授權訂定施行細則
    ，自應遵守上述原則，不得逾越母法規定之限度或增加法律
    所無之限制。．．．時效制度不僅與人民權利義務有重大關
    係，且其目的在於尊重既存之事實狀態，及維持法律秩序之
    安定，與公益有關，須逕由法律明定，自不得授權行政機關
    衡情以命令訂定或由行政機關依職權以命令訂之。．．．」
    ，業經司法院大法官會議釋字第474號解釋在案。次按「進
    口貨物有下列情事之一者，不得依第1項規定先行徵稅驗放
    。但海關得依納稅義務人之申請，准其繳納相當金額之保證
    金，先行驗放，並限期由納稅義務人補辦手續，逾期未補辦
    者，沒入其保證金：一、納稅義務人未即時檢具減、免關稅
    有關證明文件而能補正者。．．．」，復為財政部86年4月
    17日函作成時施行之關稅法第5條之1第3項第1款（90年10月
    31日關稅法修正公布，移列第14條第3項第1款）所規定，經
    查該法條未就得減免關稅之貨物，於進口報關時，未依上開
    條文第3項第1款申請繳納保證金而繳稅之情形，納稅義務人
    得申請退還其已繳納之關稅之期限有所規定，亦未授權行政
    機關得以行政命令就此種公法上退稅請求權之時效為如何之
    限制，是財政部86年4月17日函無異規定納稅義務人對於得
    減免關稅之貨物，申請退還其已繳納之關稅，須於貨物進口
    放行前或於放行後4個月內為之，逾期即喪失其請求權。然
    人民有依法律納稅之義務，為憲法第19條所明定。故進口之
    貨物依法係屬得減免關稅之貨物，除「法律」另有規定外，
    進口人並無納稅之義務，且徵之上開釋字第474號解釋意旨
    ，財政部86年4月17日函即與中央法規標準法第5條、第6條
    規定相牴觸，自不應予適用甚明。則被告援引該函釋，以原
    告申請退還其已繳納之系爭關稅款，已逾貨物進口放行翌日
    起4個月之期限，而予以否准其退還關稅之請求，乃對原告
    已發生得免稅之進口貨物卻應繳納進口稅捐之不利結果，所
    為處分殊有違誤，自難予以維持。
  (二)次按「依促進產業升級條例第9條之1第1項規定：『屬科學
    工業之公司，於91年1月1日起自國外輸入自用機器、設備，
    在國內尚未製造，經經濟部專案認定者，免徵進口稅捐及營
    業稅』及同條第3項規定：『第1項所稱國內尚未製造之機器
    、設備，由中央工業主管機關認定之』，並自91年1月1日起
    適用。故營業人於91年1月1日起進口符合該條文規定之機器
    、設備，業經海關課徵進口稅捐及代徵營業稅者，依法可向
    海關申請退稅。」、「屬科學工業之公司，進口國內尚未製
    造之機器設備符合促進產業升級條例第9條之1第1項規定，
    得向海關申請退稅者，請檢具經濟部工業局核發之『製造業
    及相關技術服務業屬於科學工業進口國內尚未製造之機器設
    備證明書』，及蓋有公司大小章之申請書，向進口地關稅局
    申辦。」，亦經財政部92年2 月11日令及92年5 月16日台財
    關字第0920550338號函釋在案，經核上開函釋與關稅法相關
    規定無違，且為適用促產條例之合目的性解釋，自得予以適
    用。又促產條例並未規定申請退稅之期限，惟依行為時關稅
    法（90年10月31日修正公布）第59條第1 項規定：「短徵、
    溢徵或短退、溢退稅款者，海關應於發覺後通知納稅義務人
    補繳或具領，或由納稅義務人自動補繳或申請發還。」，則
    依法令應免徵關稅者，納稅義務人予以繳納，自屬溢徵，殆
    無疑義。而納稅義務人申請退還，自有行為時關稅法第59條
    第2 項「前項補繳或發還期限，以1 年為限；短徵、溢徵者
    ，自稅款完納之翌日起算；短退、溢退者，自海關填發退稅
    通知書之翌日起算。」規定之適用。況關稅法施行細則第55
    條固將短徵或溢徵之稅款限定為海關或納稅義務人於稅款完
    納後，因發現稅則號別、稅率適用、稅款計算、稅單填寫、
    幣別、計價單位、匯率、運費或保險費顯然錯誤致短徵或溢
    徵情形。但免徵關稅與零稅率結果無異，其應免徵而按其他
    稅率課徵，解釋上亦應屬適用稅率顯然錯誤之情形，而有前
    開規定之適用。是原告依財政部92年2 月11日令及92年5 月
    16日函釋意旨，檢具經濟部工業局簽證核准之「製造業及其
    相關技術服務業屬於科學工業進口國內尚未製造之機器設備
    證明書」，向被告申請退還系爭關稅，自應適用行為時關稅
    法第59條第2 項規定而受自稅款完納之翌日起算1 年之限制
    。經查本件原告92年6 月23日進口系爭機器設備，並於92年
    6 月25日完稅通關放行在案，嗣於92年12月24日以精碟(92)
    總字第92122406號函檢具經經濟部工業局於92年12月3 日簽
    證核准文號：
    ID2Ｚ0000000000 號 之「製造業及其相關技術服務業屬於科
    學工業進口國內尚未製造之機器設備證明書」影本，主張其
    為科學工業之公司，自國外輸入自用機器、設備屬國內尚未
    製造者，依促產條例第9 條之1 第1 項規定應免徵進口稅捐
    ，向被告申請退還前開已繳納之關稅款，顯未逾上述1 年之
    限制，被告本應予准許，詎被告竟援引無法律授權依據之財
    政部86年4 月17日函予以否准原告之申請，於法自有未合，
    原告起訴指摘，自非泛稱無據。至於93年5 月5 日修正公布
    之現行關稅法第18 條 第4 項增訂「依法得減免關稅之進口
    貨物，未依前項第1款 規定申請繳納保證金而繳稅者，得於
    貨物進口放行前或放行後4 個月內，檢具減、免關稅有關證
    明文件申請補正及退還其應退之關稅」規定，係將財政部86
    年4 月17日函之內容提昇為法律規定，然依法律不溯及既往
    原則，於該條項增訂前進口並放行之貨物，應無適用餘地，
    附此敘明。
  從而本件被告所為否准退還原告關稅178,917元之處分殊有違
  誤，訴願決定未察而予以維持，亦不無疏漏，原告請求予以撤
  銷及課以被告退還本件關稅之義務，非無理由，應予准許，故
  應由本院將原處分及訴願決定撤銷，並命被告應為核准退還原
  告關稅178,917元之處分。另本件依卷內資料，事證已臻明確
  ，兩造其餘攻擊防禦方法均與本件判決結果不生影響，爰不予
  一一指駁論究審酌，亦不經言詞辯論逕為判決，併予述明。
據上論結，本件原告之訴為有理由，依行政訴訟法第236條、第
195條第1項後段、第98條第1項前段，判決如主文。
中　　華　　民　　國　　96　　年　　8　　 月　　29 　日
                                  第七庭法官　林育如
上為正本係照原本作成。
本件以訴訟事件所涉及之法律見解具有原則性者為限，始得於本
判決送達後20日內向本院提出上訴狀並表明上訴理由，如已於本
判決宣示後送達前提起上訴者，應於判決送達後20日內補具上訴
理由（均按他造人數附繕本），且經最高行政法院許可後方得上
訴。
中　　華　　民　　國　　96　　年　　8　　 月　　29 　日
　　　　　　　　　　　　　　　        書記官　陳圓圓
